【裁判字號】    95,易,1089
【裁判日期】    950613
【裁判案由】    詐欺
【裁判全文】
臺灣臺中地方法院刑事判決              95年度易字第1089號
公  訴  人  臺灣臺中地方法院檢察署檢察官
被      告  丁○○
            乙○○
上列被告等因詐欺案件，經檢察官提起公訴（95年度偵字第3168
號、95年度偵字第6869號）及移送併辦（95年度偵字第10357 號
），被告於本院準備程序中為認罪之陳述，經本院合議庭裁定由
受命法官獨任改行簡式審判程序審理，判決如下：
    主    文
丁○○連續幫助連續意圖為自己不法之所有，以詐術使人將本人
之物交付，處有期徒刑伍月，如易科罰金，以佰元折算壹日。
乙○○連續幫助連續意圖為自己不法之所有，以詐術使人將本人
之物交付，處有期徒刑月，如易科罰金，以佰元折算壹日。
緩刑貳年。
    犯罪事實
一、丁○○與乙○○為母子關係，丁○○因積欠地下錢莊款項，
    無力償還，地下錢莊乃要求提供行動電話門號及銀行帳戶以
    抵償債務，丁○○及乙○○均可預見金融帳戶係個人理財之
    重要工具，關係個人財產、信用之表徵，一般人利用他人名
    義之金融帳戶，常與詐欺取財之犯罪密切相關，且取得他人
    存摺之目的，在於收取贓款及掩飾犯行不易遭人追查，又對
    於提供帳戶之行為本身，雖無引發他人萌生犯罪之確信，但
    仍不顧他人所可能遭受之危險，竟分別基於縱若有人持以犯
    詐欺取財罪亦不違反其本意之幫助概括犯意，於94年7、8月
    間，丁○○先係提供其向和信電訊公司所申請之門號000000
    0000號行動電話一支及其子乙○○於92年03月14日向彰化商
    業銀行水湳分行申請開立帳號00000000000000號帳戶存摺、
    提款卡及密碼，之後，又陸續提供其子乙○○於94年07月13
    日向新竹國際商業銀行北屯分行所申請開立帳號0000000000
    0號帳戶存摺、提款卡及密碼，及乙○○於94年7月22日向台
    新商業銀行大雅分行申請開立帳號00000000000000號帳戶存
    摺、提款卡及密碼，用以抵償積欠地下錢莊之債務。嗣該地
    下錢莊於取得丁○○所交付之行動電話門號及乙○○申請開
    立之前開銀行帳戶存摺、提款卡及密碼後，隨即交予詐騙集
    團作為詐財之通信聯絡工具及匯款帳戶使用。該詐騙集團成
    員，竟基於詐欺取財之概括犯意，意圖為自己不法之所有，
    (一)先利用自由時報分類廣告欄刊登販售大樂透號碼牌之小廣
    告，適有丙○○於94年06月底，夠過報紙分類廣告欄獲知該
    詐騙訊息後，誤信為真，陷於錯誤，乃撥打電話與詐騙集團
    聯繫，該詐騙集團成員遂以必須先加入會員為由，自94年07
    月14日起至94年09月23日止，利用門號0000000000、000000
    0000號行動電話及丁○○提供之前開門號0000000000號行動
    電話及，連續多次與丙○○聯絡，要求依照指示匯款至乙○○所申請開立之前開彰化商業銀行水湳分行、新竹國際商業
    銀行北屯分行、台新商業銀行大雅分行等帳戶內（詳細匯款
    時間、金額如附表所示），丙○○不疑有他，依照指示匯款
    ，前後匯了23次款項，合計因而受有160萬1千元（起訴書誤
    載為182萬3千元）之損害；(二)又利用行動電話傳送中獎之不
    實簡訊內容，向甲○○佯稱抽中汽車一台要求先繳10萬元手
    續費，使可以得到汽車為由，致使甲○○誤信為真，陷於錯
    誤，而於94年10月13日10時許，前往南科三路郵局，依照指
    示匯款10萬元至乙○○所申請開立之前開台新商業銀行大雅
    分行帳戶內，嗣於94年10月14日09時許，甲○○經台新銀行
    通知乙○○之前開銀行帳戶已遭凍解，列為警示帳戶，始知
    受騙。
二、案經被害人丙○○訴由臺北縣政府警察局汐止分局報告臺灣
    臺中地方法院檢察署檢察官偵查起訴暨移送併辦。
    理    由
一、訊據被告丁○○、乙○○，對於上揭時地，由被告丁○○提
    供其所申請之行動電話門號及被告乙○○申請開立之彰化商
    業銀行水湳分行、新竹國際商業銀行北屯分行、台新商業銀
    行大雅分行等銀行帳戶存摺、提款卡及密碼，予地下錢莊，
    用以抵償債務，該地下錢莊再提供予詐騙集團作為向告訴人
    丙○○及被害人甲○○詐財之通信聯絡工具及匯款帳戶使用
    等情，均於本院中坦認屬實，核與告訴人丙○○、被害人甲○○於警詢中之指訴情節均屬相符，並有告訴人胡瑞達之銀
    行匯款單23份、被告乙○○向新竹國際商業銀行北屯分行申
    請開立帳戶之開戶資料、對帳單及提領明細、被告乙○○向
    台新商業銀行大雅分行申請開立帳戶之開戶資料及交易往來
    明細、被告乙○○向彰化商業銀行水湳分行申請開立帳戶之
    開戶資料及交易往來明細、被告丁○○申請使用之前開行動
    電話門號之通聯調閱查詢單、被害人甲○○受騙匯款之郵局
    匯款單等在卷可稽，被告丁○○、乙○○自白供述均與現有
    事證相符，應堪置信。按刑法上之故意，區分直接故意（確
    定故意）與間接故意（不確定故意），「行為人對於構成犯
    罪之事實，明知並有意使其發生者」為直接故意，「行為人
    對於構成犯罪之事實，預見其發生而其發生並不違背其本意
    者」為間接故意；又金融帳戶為個人理財之工具，申請開設
    金融帳戶並無任何特殊之限制，一般民眾皆能自由申請開戶
    ，並得同時在不同金融機構申請多數存款帳戶使用，乃眾所
    周知之事實，依一般人之社會生活經驗，倘係合法收入，本
    可自行向金融行庫開戶使用，而無庸向他人借用帳戶之必要
    ；苟不以自己名義申請開戶，反以不正方式向不特定人取得
    他人之金融機構帳戶使用，衡情應能懷疑其目的在於詐欺取
    得他人財物，且利用不實之訊息以詐欺取財之犯罪類型層出
    不窮，該等犯罪多數均係利用人頭帳戶作為匯款帳戶，並經
    媒體廣為披載，被告丁○○、乙○○係成年且有相當智識之
    人，對於社會上常有利用人頭帳戶從事詐財之犯罪情事及該
    地下錢莊可能利用行動電話門號及銀行帳戶提供詐騙集團作
    為犯罪使用之情，亦足以認知，是被告丁○○、乙○○對於
    該詐騙集團實施詐欺取財之犯行應可預見，且被告丁○○、
    乙○○對於該詐騙集團成員利用渠等所申請之行動電話門號
    及銀行帳戶向人詐欺取財之犯行，並無違背其本意。至被告
    丁○○、乙○○提供前開行動電話門號及銀行帳戶之行為，
    既非詐欺取財罪之犯罪構成要件行為，更查無任何證據足資
    證明被告丁○○、乙○○與該詐騙集團成員間有何共同詐欺
    取財之犯意聯絡或行為分擔，足認被告丁○○、乙○○應僅
    係幫助行為，尚未達到共犯之參與程度。
    本件事證明確，被告丁○○、乙○○犯行，均堪認定。
二、按刑法上之幫助犯，係指以幫助之意思，對於正犯資以助力
    ，而未參與實施犯罪之行為者而言（最高法院49年台上字第
    77號判例）。次按連續幫助與幫助連續原屬有別，如基於概
    括犯意，多次幫助他人犯罪，為連續幫助；如以一幫助行為
    ，幫助他人連續犯罪，則為幫助連續，就幫助犯言，僅有一
    次之犯罪行為（最高法院86年台上字第5680號、87年度台上
    字第3865號判決）。查：該詐騙集團成員於取得被告丁○○
    、乙○○提供之前開行動電話門號及銀行帳戶後，基於詐欺
    取財之概括犯意，意圖為自己不法之所有，向告訴人丙○○
    及被害人甲○○施以詐術，致使告訴人丙○○、被害人甲○○誤信為真，陷於錯誤，依照指示，先後匯款至被告乙○○
    所申請開立交付予該詐騙集團使用之前開彰化商業銀行水湳
    分行、新竹國際商業銀行北屯分行、台新商業銀行大雅分行
    等銀行帳戶，因而受有財物損失，核該詐騙集團成員之所為
    ，係犯刑法第339條第1項之詐欺取財罪。該詐騙集團成員先
    後多次向告訴人丙○○及被害人甲○○詐財之行為，其時間
    緊接，手段同一，所觸犯犯罪構成要件相同之罪名，顯係基
    於概括犯意而為之，為連續犯之裁判上一罪關係，應依刑法
    第56條之規定，論以連續恐嚇取財罪。本件被告丁○○、乙○○將其所申請開立之行動電話門號及銀行帳戶提供予詐騙
    集團成員作為連續詐欺取財之匯款帳戶使用，顯係基於幫助
    他人詐欺取財之犯意，且所為提供帳戶予他人之行為係屬刑
    法詐欺取財罪構成要件以外之行為，其既以幫助他人犯罪之
    意思而參與犯罪構成要件以外之行為，依刑法第30條第1 項
    前段幫助犯之規定，核被告丁○○、乙○○所為，均係犯刑
    法第339條第1 項詐欺取財罪之幫助犯，爰依刑法第30條第2
    項之規定，按正犯之刑減輕之。又被告丁○○、乙○○先後
    提供行動電話門號及銀行帳戶之行為，其時間緊接，手段同
    一，所觸犯犯罪構成要件相同之罪名，顯係基於概括犯意而
    為之，為連續犯之裁判上一罪關係，應依刑法第56條之規定
    ，分別論以一罪，並均加重其刑，爰加後減之。（至於臺灣
    臺中地方法院檢察署95年度偵字第10357 號移送併辦部分，
    係以被告丁○○提供其子即被告乙○○所申請開立之台新商
    業銀行大雅分行帳戶予詐騙集團使用，而該詐騙集團則以發
    送不實中獎簡訊，向被害人甲○○佯稱抽中汽車必須先繳交
    手續費10萬元始可領取為由，致使被害人甲○○誤信為真，
    陷於錯誤，而依照指示匯款至被告乙○○所申請開立之前開
    台新商業銀行大雅分行帳戶內等情，認為被告丁○○涉犯幫
    助詐欺取財罪嫌，與本案業經起訴之幫助詐欺取財犯行間，
    有連續犯之裁判上一罪關係，而予移送併辦，經本院調查結
    果，被告丁○○確實有提供其子即被告乙○○所申請開立之
    前開台新商業銀行大雅分行帳戶予詐騙集團成員作為行詐施
    騙之匯款帳戶使用，移送併辦部分與本案係屬同一案件，自
    為起訴效力所及，本院自得併予審酌，附此敘明。）爰審酌
    被告丁○○因積欠地下錢莊債務，不堪討債騷擾，竟願意提
    供其所申請使用之行動電話門號及其子被告乙○○之銀行帳
    戶，用以抵償債務，提供詐騙集團作為詐欺取財之聯絡工具
    及匯款帳戶使用，助長犯罪之不良風氣，幫助犯罪者隱匿真
    實身分，增加檢警犯罪偵查之困難性，間接造成更多人之遭
    受損害，被告丁○○之行為，誠屬可議，惟因被告丁○○犯
    罪後業經坦承犯行，犯後態度尚稱良好，考量本件詐騙金額
    高達100 多萬元，而被告丁○○目前顯無能力償還，及被告
    丁○○本身並未實際參與詐欺取財之犯行，可責難性較為輕
    微；而被告乙○○年輕識淺，涉世未深，純粹因為其母親被
    告丁○○之苦苦哀求，不忍其母繼續遭受地下錢莊之逼債，
    因而答應提供其申請開立之銀行帳戶予詐騙集團使用，其惡
    性更為輕微等一切情狀，分別量處如主文所示之刑，並諭知
    易科罰金之折算標準，以示懲儆。末查：被告乙○○素行良
    好，前未曾受有期徒刑之宣告，此有臺灣高等法院被告前案
    紀錄表在卷可按，被告乙○○經此偵審教訓，當已知所警惕
    ，信無再犯之虞，本院考量被告乙○○甫自學校踏入社會，
    社會歷練尚淺，此次涉案，無非係因為母親之要求所致，其
    犯罪之動機，尚屬可憫，爰併予諭知緩刑二年，用啟自新，
    併觀後效。
據上論斷，應依刑事訴訟法第273條之1 第1項、第299條第1項前
段，刑法第56條、第30條、第339條第1項、第41條第1 項前段、
第74條第1款，罰金罰鍰提高標準條例第1 條前段、第2條，判決
如主文。
中    華    民    國    95    年    6     月    13    日
                  刑事第五庭    法  官  巫淑芳
上正本證明與原本無異。
如不服本判決，應於送達後10日內向本院提出上訴狀（須附繕本
），上訴於臺灣高等法院臺中分院。
                                書記官  王麗麗
中    華    民    國    95    年    6     月    13    日
附錄論罪科刑法條：
中華民國刑法第339條：
意圖為自己或第三人不法之所有，以詐術使人將本人或第三人之
物交付者，處五年以下有期徒刑、拘役或科或併科1000元以下罰
金。
以前項方法得財產上不法之利益或使第三人得之者，亦同。
前二項之未遂犯罰之。
附表（告訴人丙○○受騙匯款明細）：
┌──┬──────┬──────┬────┬────┐
│編號│受騙匯款時間│匯入帳戶    │人頭帳戶│匯款金額│
├──┼──────┼──────┼────┼────┤
│  1 │94.07.14    │新竹國際商業│乙○○  │37500元 │
│    │            │銀行北屯分行│        │        │
│    │            │00000000000 │        │        │
├──┼──────┼──────┼────┼────┤
│  2 │94.08.03    │臺新銀行大雅│乙○○  │90000元 │
│    │            │分行00000000│        │        │
│    │            │00000000    │        │        │
├──┼──────┼──────┼────┼────┤
│  3 │94.08.04    │臺新銀行大雅│乙○○  │37500元 │
│    │            │分行00000000│        │        │
│    │            │00000000    │        │        │
├──┼──────┼──────┼────┼────┤
│  4 │94.08.04    │臺新銀行大雅│乙○○  │120000元│
│    │            │分行00000000│        │        │
│    │            │00000000    │        │        │
├──┼──────┼──────┼────┼────┤
│  5 │94.08.04    │彰化商銀水湳│乙○○  │200000元│
│    │            │分行00000000│        │        │
│    │            │574600      │        │        │
├──┼──────┼──────┼────┼────┤
│  6 │94.08.08    │臺新銀行大雅│乙○○  │38000元 │
│    │            │分行00000000│        │        │
│    │            │00000000    │        │        │
├──┼──────┼──────┼────┼────┤
│  7 │94.08.08    │臺新銀行大雅│乙○○  │66000元 │
│    │            │分行00000000│        │        │
│    │            │00000000    │        │        │
├──┼──────┼──────┼────┼────┤
│  8 │94.08.08    │彰化商銀水湳│乙○○  │400000元│
│    │            │分行00000000│        │        │
│    │            │574600      │        │        │
├──┼──────┼──────┼────┼────┤
│  9 │94.08.10    │臺新銀行大雅│乙○○  │70000元 │
│    │            │分行00000000│        │        │
│    │            │00000000    │        │        │
├──┼──────┼──────┼────┼────┤
│ 10 │94.08.11    │臺新銀行大雅│乙○○  │14000元 │
│    │            │分行00000000│        │        │
│    │            │00000000    │        │        │
├──┼──────┼──────┼────┼────┤
│ 11 │94.08.15    │彰化商銀水湳│乙○○  │18000元 │
│    │            │分行00000000│        │        │
│    │            │574600      │        │        │
├──┼──────┼──────┼────┼────┤
│ 12 │94.08.19    │臺新銀行大雅│乙○○  │60000元 │
│    │            │分行00000000│        │        │
│    │            │00000000    │        │        │
├──┼──────┼──────┼────┼────┤
│ 13 │94.08.22    │彰化商銀水湳│乙○○  │70000元 │
│    │            │分行00000000│        │        │
│    │            │574600      │        │        │
├──┼──────┼──────┼────┼────┤
│ 14 │94.08.23    │彰化商銀水湳│乙○○  │70000元 │
│    │            │分行00000000│        │        │
│    │            │574600      │        │        │
├──┼──────┼──────┼────┼────┤
│ 15 │94.08.25    │彰化商銀水湳│乙○○  │50000元 │
│    │            │分行00000000│        │        │
│    │            │574600      │        │        │
├──┼──────┼──────┼────┼────┤
│ 16 │94.08.26    │彰化商銀水湳│乙○○  │36000元 │
│    │            │分行00000000│        │        │
│    │            │574600      │        │        │
├──┼──────┼──────┼────┼────┤
│ 17 │94.08.29    │彰化商銀水湳│乙○○  │33000元 │
│    │            │分行00000000│        │        │
│    │            │574600      │        │        │
├──┼──────┼──────┼────┼────┤
│ 18 │94.08.29    │彰化商銀水湳│乙○○  │30000元 │
│    │            │分行00000000│        │        │
│    │            │574600      │        │        │
├──┼──────┼──────┼────┼────┤
│ 19 │94.08.29    │彰化商銀水湳│乙○○  │30000元 │
│    │            │分行00000000│        │        │
│    │            │574600      │        │        │
├──┼──────┼──────┼────┼────┤
│ 20 │94.08.31    │彰化商銀水湳│乙○○  │30000元 │
│    │            │分行00000000│        │        │
│    │            │574600      │        │        │
├──┼──────┼──────┼────┼────┤
│ 21 │94.09.12    │彰化商銀水湳│乙○○  │31000元 │
│    │            │分行00000000│        │        │
│    │            │574600      │        │        │
├──┼──────┼──────┼────┼────┤
│ 22 │94.09.20    │彰化商銀水湳│乙○○  │50000元 │
│    │            │分行00000000│        │        │
│    │            │574600      │        │        │
├──┼──────┼──────┼────┼────┤
│ 23 │94.09.23    │彰化商銀水湳│乙○○  │20000元 │
│    │            │分行00000000│        │        │
│    │            │574600      │        │        │
├──┴──────┼──────┴────┴────┤
│受騙匯款金額合計  │1,601,000元                     │
└─────────┴────────────────┘


司法院資訊處製作；財團法人民間司法改革基金會備份。
